臺灣臺南地方法院刑事判決　　　　　　　 99年度訴字第704號
公　訴　人　臺灣臺南地方法院檢察署檢察官
被　　　告　王明焜
上列被告因詐欺案件，經檢察官提起公訴（97年度偵字第3701號
、第3966號、98年度偵字第983號），本院判決如下：
    主  文
王明焜幫助意圖為自己不法之所有，以詐術使人將本人之物交付
，處有期徒刑肆月，如易科罰金，以新臺幣壹仟元折算壹日。
其餘被訴部分無罪。
    事  實
一、王明焜明知詐騙集團等不法份子經常利用他人所申請金融機
    構帳戶、電話，從事詐欺取財犯行，因而獲取不法利益並逃
    避執法人員之追查，竟仍基於縱使幫助詐欺集團實施詐欺取
    財犯行亦無所謂之不確定故意，於民國（下同）96年8月初
    某日，在台中市○○路262號車寶貝汽車百貨，以朋友要匯
    款給他，而其名下帳戶不能使用為由，向梁俊傑（另經檢察
    官不起訴處分確定）借用其名下台中商業銀行溪湖分行0000
    00000000帳號存摺、提款卡及密碼，事後並給付梁俊傑新臺
    幣（下同）5千元。再於96年10月8日前某日，在不詳地點，
    將上開帳號存摺、提款卡及密碼以不詳代價交付某真實姓名
    年籍不詳之詐欺集團成員男子。嗣該詐欺集團成員於96年10
    月8日基於詐欺取財之不法犯意，佯稱係交通大隊之警員「
    林榮全」，以電話向藍博龍詐稱其汽車違規稅金未繳，可能
    被盜用，須申請國安帳戶為由，要求藍博龍匯款至檢察官帳
    戶（即上開梁俊傑台中商業銀行溪湖分行帳戶）。藍博龍於
    同日11時許在宜蘭縣頭城郵局轉帳匯款38萬8千元至上開梁
    俊傑台中商業銀行溪湖分行帳戶內而受騙。
二、案經臺南市政府警察局第一分局報請臺灣臺南地方法院檢察
    署檢察官偵查起訴。
    理  由
一、本判決所引用之供述證據，檢察官及被告於本案言詞辯論終
    結前，均未爭執其證據能力，本院審酌各該證據之作成或取
    得之狀況，並無非法或不當取證之情事，亦無顯不可信或證
    據力明顯過低之情形，且經本院於審判期日依法進行證據之
    調查、辯論，依刑事訴訟法第159條之5規定，認均有證據能
    力，先予敘明。
二、有罪部分：
  (一)被告王明焜否認有何向梁俊傑收取其台中商業銀行溪湖分行
    帳號存摺、提款卡及密碼之事實，辯稱：伊跟梁俊傑是同事
    ，梁俊傑本來要將存摺交給伊，但是因為他信用破產，所以
    伊沒有收。且伊不認識詐欺集團，亦未交存摺給詐欺集團等
    語。經查，被告於上開時地向梁俊傑借用其名下台中商業銀
    行溪湖分行帳號存摺、提款卡及密碼一節，迭據梁俊傑於警
    詢、偵查及本院審理時證述綦詳（偵一卷第6宗P61～P63、
    偵十卷P2反～P04、同卷P34反～P36、同卷P85～P86、偵十
    一卷P29、審二卷P21反～P24），並經證人藍博龍（偵十卷
    P04反～P06）於警詢中陳稱確遭詐欺集團詐騙而匯款至梁俊
    傑前開台中商業銀行溪湖分行帳號，復有藍博龍之郵局匯款
    申請單（偵十卷P13反）、報案紀錄（偵十卷P8～P10）及梁
    俊傑台中商業銀行溪湖分行開戶申請資料（偵十卷P16）在
    卷可按。依上開資料可知，被害人藍博龍確曾受騙而匯款至
    梁俊傑台中商業銀行帳戶，梁俊傑之帳戶復係在交匯款之前
    即因被告借用而交付被告。而梁俊傑台中商業銀行帳戶係交
    付被告而未涉詐欺犯嫌，業經臺灣彰化地方法院檢察署檢察
    官以97年度偵字第268號為不起訴，有該處分書在卷可參（
    偵十卷P97）。被告復坦承曾向梁俊傑借用其名下帳戶，因
    梁俊傑信用不好，故伊未收（偵十四卷P18、審一卷P91）。
    惟被告確曾向梁俊傑借用帳戶，被告雖爭執其事後並未收受
    ，惟被告於96年7至10月間另將自己及他人名下帳戶存摺、
    提款卡及密碼交付詐欺集團，致遭認定幫助詐欺而分別判處
    拘役及有期徒刑，有臺灣高雄地方法院97年度審簡字第1621
    號刑事簡易判決、臺灣臺南地方法院97年度簡字第3389號刑
    事簡易判決（偵十四卷P3、P11）、臺灣嘉義地方法院98年
    度易字第425號刑事判決在卷可稽。本件梁俊傑所稱交付存
    摺、提款卡及密碼的時間在96年8月間，在被告為前開收取
    他人存摺、提款卡及密碼再交付詐欺集團等案件之期間，可
    認梁俊傑證稱伊台中商業銀行溪湖分行帳號存摺、提款卡及
    密碼交付被告一節，應可採信。被害人藍博龍事後匯款至梁
    俊傑之帳戶中，亦可認被告確將所取得之梁俊傑帳戶存摺、
    提款卡及密碼交付詐欺集團，本件事證明確，被告犯行應可
    認定。
  (二)按刑法上之幫助犯，係對於犯罪與正犯有共同之認識，而以
    幫助之意思，對於正犯資以助力，而未參與實施犯罪之行為
    者而言（最高法院75年度臺上字第1509號、88年度臺上字第
    1270號判決均同此意旨）。是如未參與實施犯罪構成要件之
    行為，且係出於幫助之意思提供助力，即屬幫助犯，而非共
    同正犯，不適用責任共同原則（亦有最高法院89年度台上字
    第6946號判決要旨可參）。被告王明焜以交付他人存摺、提
    款卡及密碼之方式幫助該犯罪集團實行詐欺取財之犯罪行為
    ，係詐欺取財構成要件以外之行為，核其所為，係犯刑法第
    30條第1項前段、第339條第1項詐欺取財罪之幫助犯，並依
    刑法第30條第2項之規定，按正犯之刑減輕之。受審酌被告
    高職畢業，竟借用他人帳戶再交付詐騙集團，使不法之徒用
    以詐欺取財，且正犯得以隱匿其真實身分，減少遭查獲之風
    險，增添被害人尋求救濟以及警察機關查緝之困難，亦造成
    社會及金融秩序紊亂，及其所為造成之損害、被告犯後否認
    犯行，並無悔意等一切情狀，量處如所示之刑，並諭知易科
    罰金之折算標準。
三、無罪部分：
  (一)公訴意旨略以：王明焜雖預見任意提供自己在金融機構開設
    之帳戶供他人使用，該他人可能以該帳戶作為實施詐欺取財
    等犯罪之工具，於不違背其本意之情形下，仍基於幫助不特
    定人詐欺取財之犯意，於96年9月間，向朱益宏（另經檢察
    官為不起訴處分）借用其彰化銀行太平分行00000000000000
    號（起訴書附表二第7欄誤載為0000000000000號）帳戶存摺
    、提款卡及密碼後，再交付予姓名、年籍不詳之成年男子。
    嗣該成年男子所屬之集團成員，基於意圖為自己不法之所有
    ，於96年9月29日上午9時許，佯裝為戶政人員撥打電話向告
    訴人吳明砡，訛稱其身分證件遭冒用，復又偽裝為檢警人員
    告以其帳戶資料外洩涉嫌洗錢，要求其交付現金與匯款等情
    ，致吳明砡不疑有他，而依照上開詐騙集團成員之指示，於
    96年10月17日15時17分許，匯款新臺幣60萬元至被告所交付
    與詐騙集團朱益宏上開彰化銀行太平分行帳戶內，且旋即遭
    領取一空（即起訴書附表一第8欄第4次）。再於96年10月26
    日上午10時許，撥打電話予告訴人陳聯丁，假借係法院人員
    ，向陳聯丁誆稱：因其身分證被影印冒用，遭法院判刑，故
    必須繳交罰金方可將案件取消，故必須至銀行匯款等語，致
    使陳聯丁誤信為真，而聽從上開詐騙集團成員之指示，於當
    日14時許，匯款10萬元至被告交付與詐騙集團之上開朱益宏
    帳戶內，且隨即遭該詐騙集團領取一空（即起訴書附表一第
    12 欄）。因認被告王明焜另涉有刑法第339條第1項、第3項
    之幫助詐欺取財罪嫌。
  (二)按不能證明被告犯罪者，應諭知無罪之判決，又犯罪事實應
    依證據認定之，無證據不得認定犯罪事實，刑事訴訟法第
    301條第1項、第154條第2項分別定有明文。再事實之認定，
    應憑證據，如未能發現相當證據，或證據不足以證明，自不
    能以推測或擬制之方法，以為裁判基礎；被告否認犯罪事實
    所持之辯解，縱屬不能成立，仍非有積極證據足以證明其犯
    罪行為，不得遽為有罪之認定；又所謂認定犯罪事實之證據
    ，係指足以認定被告確有犯罪行為之積極證據而言，而認定
    犯罪事實所憑之證據，雖不以直接證據為限，間接證據亦包
    括在內，然而無論直接或間接證據，其為訴訟上之證明，須
    於通常一般人均不致有所懷疑，而得確信其為真實之程度，
    始得據之為有罪之認定，倘其證明尚未達到此一程度，而有
    合理懷疑存在時，自應對被告為有利之認定，而為無罪判決
    之諭知。
  (三)公訴人認被告涉有上開幫助詐欺取財犯嫌，係以：證人朱益
    宏證述一開始是王明焜來向渠借帳戶，渠以不熟而未借，王
    明焜再與劉俊飛一起來向渠借帳戶，渠就去開戶，帳戶交由
    劉俊飛之女友來拿，劉俊飛說帳戶轉交與王明焜，與王明焜
    自己在臺灣臺中地方法院檢察署97年偵字第1231號，陳稱渠
    有偕同劉俊飛一起去找朱益宏，告知劉俊飛女友要匯錢給劉
    俊飛，及被害人吳明砡及陳聯丁因遭詐欺而匯款之證述等為
    依據。訊之被告王明焜否認涉有公訴人所指之幫助詐欺取財
    犯嫌，辯稱：我在臺中地方法院已經開過庭，朱益宏已經承
    認他不是將存摺交給我，而是交給劉俊飛等語。
  (四)經查：
  (1)起訴書附表一第8欄第4次之被害人吳明砡及同附表第12欄之
    被害人陳聯丁，確曾在上開公訴意旨所指時間匯款至朱益宏
    之前開帳戶內，業據吳明砡、陳聯丁在警詢及偵查中指述甚
    詳（偵一卷第6宗P13～P16、P88～089、P40～P41），並有
    匯款單2紙在卷可稽（偵一卷第6宗P27、P42），並經臺灣臺
    中地方法院檢察署檢察官97年度偵字第1231號、第20341號
    不起訴處分書認定明確，有該處分書在卷可稽（偵九卷P203
    反～P205），應可採認。
  (2)證人朱益宏於本件檢察官於98年2月26日訊問時，固曾證述
    ：「他們二人一起來跟我講要跟我借帳戶，我就去開戶，開
    戶完然後我因為在上班，帳戶就交給劉俊飛的女友來拿，劉
    俊飛說我的帳戶後來是由王明焜拿去了，一開始是王明焜來
    向我借的，我說我跟你不熟，我就沒有答應，王明焜再經由
    劉俊飛來向我借帳戶的」（偵五卷P08～P16）。依朱益宏偵
    查中之證述，其將名下彰化銀行之帳戶交付的對象是劉俊飛
    ，至於劉俊飛事後將朱益宏的帳戶交付與被告王明焜，則是
    朱益宏聽劉俊飛轉述，則朱益宏之帳戶資料劉俊飛取得後是
    否再由王明焜拿走？此部分尚難僅憑朱益宏偵查中轉述劉俊
    飛之說詞即逕予認定。
  (3)劉俊飛因將朱益宏上開帳戶資料交付與詐騙集團用以詐騙吳
    明砡、陳聯丁交付款項之事實，經臺灣臺中地方法院於98年
    1月20日以98年度豐簡字第24號刑事簡易判決判處有期徒刑
    伍月，劉俊飛不服上訴，經同院於98年8月20日以98年度豐
    簡上字第178號刑事判決駁回上訴確定。經調閱該案卷宗，
    劉俊飛在該案上訴審時否認曾要其當時之女友陳筱婷（與劉
    俊飛於97年11月26日結婚）向朱益宏拿取其彰化銀行太平分
    行之帳戶資料，辯稱係王明焜打電話給陳筱婷告訴陳筱婷說
    是劉俊飛要叫她去向朱益宏拿的（詳該案二審審理卷P32反
    ），劉俊飛與該案無關云云。惟該案二審審理中經傳訊朱益
    宏及陳筱婷詰問，並對比朱益宏、陳筱婷在該案偵查及審理
    中之陳述，認為朱益宏已結稱係劉俊飛陪朱益宏前往彰化銀
    行太平分行辦理本件帳戶之開戶事宜後，數日後再由劉俊飛
    當時女友陳筱婷陪朱益宏前往彰化銀行太平分行拿取帳戶資
    料，朱益宏隨即將該帳戶資料交由陳筱婷取走。及陳筱婷於
    偵查中已證述係劉俊飛要陳筱婷去向朱益宏拿取帳戶資料，
    至於拿到後交給誰，已不記得（臺灣臺中地方法院檢察署97
    年度偵字第1231號P72），顯與劉俊飛否認曾要求其女友陳
    筱婷向朱益宏拿取其帳戶資料之辯解不符。暨劉俊飛於偵查
    中曾向朱益宏提及「王明焜在通緝，這條就讓他背」，而認
    朱益宏彰化銀行太平分行辦理本件帳戶資料係劉俊飛拿走，
    再由劉俊飛交付詐騙集團使用，有該案二審判決在卷可參（
    審三卷P176～P178）。
  (4)朱益宏於本院審理時到場證述：「王明焜、劉俊飛同時均曾
    向伊借用帳戶資料，惟伊與王明焜不熟，並無借與王明焜之
    意思，伊帳戶資料係交與劉俊飛之女朋友，事後劉俊飛告訴
    伊，伊帳戶資料遭王明焜拿走」，與朱益宏在臺灣臺中地方
    法院檢察署偵查及審理中證述內容大致相合。可見朱益宏與
    劉俊飛交往熟識程度較王明焜深，且一再證稱伊不可能將其
    帳戶資料交給王明焜，並酌及劉俊飛在臺灣臺中地方檢察署
    97 年度偵字第1231號第75頁中確曾向朱益宏提及將該案推
    由當時通緝中之王明焜承受，且其於臺灣臺中地方法院豐簡
    上字第178號審理中辯稱朱益宏帳戶資料係王明焜竊走，與
    陳筱婷於該案審理中才證稱「王明焜利用其取得朱益宏帳戶
    資料之後，前往王明焜當時任職之車寶貝車廠找王明焜，王
    明焜利用幫陳筱婷試車的機會將陳筱婷放在車上的朱益宏帳
    戶資料竊走」之證詞，不僅與朱益宏在該案證述王明焜拿走
    其帳戶資料之經過係「劉俊飛說王明焜與劉俊飛二人在車上
    ，劉俊飛當時他是載王明焜回臺中的家，劉俊飛回到家以後
    要把我的存摺拿回家怕危險不見了，結果就發現存摺、提款
    卡都不見了」，顯有未合，且劉俊飛、陳筱婷二人偵查均未
    提及對劉俊飛有利之朱益宏帳戶資料係遭王明焜竊走一節，
    亦與常情不符，堪認劉俊飛、陳筱婷二人在該案審理中才改
    稱朱益宏帳戶資料係遭王明焜竊走，係事後推卸及附和之詞
    ，均難採信。朱益宏帳戶資料係遭劉俊飛指示其當時之女友
    陳筱婷取走，應可採認。
  (五)本院認為朱益宏名下彰化銀行太平分行帳戶資料係其交由劉
    俊飛之女友陳筱婷取走後交付劉俊飛。而被害人陳聯丁，確
    曾在上開公訴意旨所指時間匯款至朱益宏之前開帳戶內，則
    朱益宏之前開帳戶係劉俊飛取走後交付詐騙集團使用，應可
    採認，臺灣臺中地方法院豐簡上字第178號刑事判決亦為相
    同認定。本件劉俊飛取得朱益宏帳戶資料後，除劉俊飛及其
    妻子陳筱婷之與朱益宏證詞不合之說詞外，並無具體事證足
    可證明確係由王明焜拿走。本院認為朱益宏名下彰化銀行太
    平分行帳戶資料既係劉俊飛取走交付詐騙集團使用，復查無
    具體積極證據證明被告王明焜涉有此部幫助詐欺取財罪犯行
    ，此部分不能證明王明焜犯罪，依法即應為無罪之諭知。
據上論斷，應依刑事訴訟法第299條第1項前段、第301條第1項前
段，刑法第30條、第339條第1項、第41條第1項前段，刑法施行
法第1條之1第1項、第2項前段，判決如主文。
本案經檢察官鄭葆琳到庭執行職務
中    華    民    國  100    年    12    月    15    日
            刑事第一庭    審判長法  官  鄧希賢
                                法  官  高如宜
                                法  官  陳振謙
以上正本證明與原本無異。
如不服本判決應於收受本判決後10日內向本院提出上訴書狀，並
應敘述具體理由。其未敘述上訴理由者，應於上訴期間屆滿後20
日內向本院補提理由書狀（均須按他造當事人之人數附繕本）「
切勿逕送上級法院」。
                                書記官  黃雅雲
中    華    民    國  100    年    12    月    15    日
附錄本案論罪科刑法條全文：
中華民國刑法第339條第1項
意圖為自己或第三人不法之所有，以詐術使人將本人或第三人之
物交付者，處 5 年以下有期徒刑、拘役或科或併科 1 千元以下
罰金。